臺灣高等法院臺南分院民事裁定
110年度聲再字第37號
再審聲請人  黃豊喬  
再審相對人  李承錦  
上列當事人間請求侵權行為損害賠償事件，再審聲請人對於中華
民國110年3月31日本院109年度聲再字第139號確定裁定等，聲請
再審，本院裁定如下：
    主  文
再審之聲請駁回。
再審聲請訴訟費用由再審聲請人負擔。
    理  由
一、本件再審聲請意旨略以：本院109年度聲再字第139號裁定（
    下稱原確定裁定）認定本院109年度聲再字第110號裁定之承
    審法官毋庸迴避，有民事訴訟法第496條第1項第1款適用法
    規顯有錯誤、第4款依法律或裁判應迴避之法官參與裁判之
    再審事由；又就再審聲請人主張之再審事由二至九置之不理
    ，卻以再審聲請人未主張之事由推論再審聲請人之再審無理
    由或不合法，有同法第496條第1項第1款、第497條重要證物
    漏未斟酌之再審事由。為此，聲請再審，請求廢棄原確定裁
    定及本院109年度聲再字第110號裁定，將再審聲請人民國10
    9年6月11日民事訴訟聲請再審狀交由未曾參與本件訴訟事件
    、不需依法迴避法官審理等語。
二、按再審之審理程序，首應審查再審是否合法，其次，再審查
    有無再審事由，須具備上述二要件後，始得進而為本案之審
    理程序。又再審制度之設計，依民事訴訟法第500條第1項30
    日不變期間之規定，原則上應先以最近一次確定裁判為再審
    審查之標的，須最近一次確定裁判有民事訴訟法第496條第1
    項、第497條或第498條規定之再審事由，得以廢棄最近一次
    確定裁判而除去其確定效力時，始再循序往前審查離最近一
    次之前次確定裁判之再審，是否合法（以當時提起再審之日
    期為觀察，是否符合法定不變期間）及有無再審事由，如其
    亦符合再審要件，得以廢棄最近一次之前次確定裁判而除去
    其確定效力時，再接續往前以相同方式審查，直至推進本案
    確定判決之重新審理程序，以達廢棄本案原確定裁判，再開
    或續行前訴訟程序，就本案請求為有利於再審原告或再審聲
    請人之有利裁判之再審目的。是依再審之審理原則，倘最近
    一次之確定裁判無再審事由，而得據以廢棄該最近一次之確
    定裁判時，因該最近一次確定裁判之效力並未合法除去，而
    無從依法循序續行該最近一次確定裁判之前之再審程序或本
    案確定判決之審理程序，此際即無贅予審究其前之裁判是否
    有再審事由之必要，此乃再審之訴或再審聲請事件之本質。
三、經查：
  ㈠本件兩造前因請求侵權行為損害賠償事件涉訟，經本院107年
    度上易字第101號判決（下稱原確定判決）駁回再審聲請人
    之上訴而告確定；再審聲請人不服，提起再審之訴，經本院
    108年度再易字第21號判決駁回（下稱第一次再審判決）；
    再審聲請人不服，對第一次再審判決提起再審之訴，經本院
    108年度再易字第29號裁定駁回（下稱第二次再審裁定）；
    再審聲請人不服，對第二次再審裁定聲請再審，經本院109
    年度聲再第110號裁定駁回（下稱第三次再審裁定）；再審
    聲請人不服，對第三次再審裁定聲請再審，經本院109年度
    聲再第139號裁定駁回（即原確定裁定），並於民國110年4
    月9日送達該裁定予再審聲請人；再審聲請人仍表不服，嗣
    於110年5月7日，以原確定裁定有民事訴訟法第496條第1項
    第1款、第4款及第497條規定之再審事由，而向本院聲請再
    審等情，已據本院依職權調取上開案卷核閱無誤，且有本院
    蓋用於再審聲請人本件民事訴訟聲請再審狀上收狀日期戳章
    可稽（見本院卷第5頁），則本件再審之聲請，並未逾法定3
    0日之不變期間，先予敘明。
　㈡再審聲請人雖主張第一次再審判決與第三次再審裁定之承審
    法官相同，依民事訴訟法第32條第7款及司法院釋字第256號
    解釋應予迴避，惟原確定裁定卻認毋庸迴避，自有民事訴訟
    法第496條第1項第1款適用法規顯有錯誤、第4款依法律或裁
    判應迴避之法官參與裁判之再審事由等節；然查：
  ⒈按民事訴訟法第496條第1項第1款所謂適用法規顯有錯誤者，
    係指確定判決就事實審法院所確定之事實為法律上判斷，有
    適用法規顯有錯誤之情形；亦即指確定判決所適用之法規顯
    然不合於法律規定，或與司法院現尚有效之解釋顯然違反，
    或消極不適用法規，顯然影響判決者而言。經查：
　  ⑴按法官曾參與該訴訟事件之前審裁判或仲裁者，應自行迴
      避，不得執行職務，民事訴訟法第32條第7款定有明文。
      該條款所稱之法官曾參與前審裁判者，通常係指法官曾經
      參與下級審審判，不得於上級審復行審判該事件而言（最
      高法院94年度台再字第50號判決意旨參照）。至於再審事
      件，依司法院79年4月4日釋字第256號解釋：「民事訴訟
      法第32條第7款關於法官應自行迴避之規定，乃在使法官
      不得於其曾參與之裁判之救濟程序執行職務，以維審級之
      利益及裁判之公平。因此，法官曾參與訴訟事件之前審裁
      判或更審前之裁判者，固應自行迴避。對於確定終局判決
      提起再審之訴者，其參與該確定終局判決之法官，依同一
      理由，於再審程序，亦應自行迴避。惟各法院法官員額有
      限，參考行政訴訟法第6條第4款規定意旨，其迴避以一次
      為限。」及其理由書：「憲法第16條規定人民有訴訟之權
      ，旨在確保人民有依法定程序提起訴訟及受公平審判之權
      益。現行民事訴訟法第32條第7款關於法官應自行迴避之
      規定，即在當事人就法官曾參與之裁判聲明不服時，使該
      法官於其救濟程序，不得再執行職務，以保持法官客觀超
      然之立場，而維審級之利益及裁判之公平。因此，法官曾
      參與該訴訟事件之前審裁判或更審前之裁判者，固應自行
      迴避；對於確定終局判決提起再審之訴者，其參與該確定
      終局裁判之法官，依同一理由，於再審程序，亦應自行迴
      避。但在各法院法官員額有限，而提起再審之訴，又無次
      數限制之情況下，參照行政訴訟法第6條第4款規定意旨，
      其迴避以一次為限。例如對於再審確定終局判決及原確定
      終局判決又合併提起再審之訴者，僅參與再審確定終局判
      決之法官須迴避，而參與原確定終局判決之法官，則不須
      再自行迴避。」闡述之意旨，可知法官如曾參與某特定訴
      訟事件之再審裁判者，其迴避以一次為限，並非謂參與某
      訴訟事件再審裁判之法官，就該事件之所有再審裁判均須
      自行迴避。
　  ⑵準此以論，原確定裁定所為：「故於聲請再審之情形，僅
      參與前次確定終局裁定之法官，應自行迴避。查再審聲請
      人就第二次再審確定裁定聲請再審，由本院109年度聲再
      字第110號受理，承審該案件之法官未參與前次案件之裁
      定（即第二次確定裁定)，縱其曾參與第一次再審之裁判
      ，亦非屬前揭應自行迴避之情形，原確定裁定（即第三次
      再審裁定），並未違反民事訴訟法第32條第7款規定，該
      確定裁定無民事訴訟法第496條第1項第4款所定再審事由
      ，於法並無違背。因此，再審聲請人仍主張原確定裁定違
      反民事訴訟法第32條第7款規定，具有民事訴訟法第496條
      第1項第1、4款所定之再審事由，為無理由。」之認定，
      於法核無不合，並無再審聲請人所指摘第一次再審判決與
      第三次再審裁定之承審法官相同，第三次再審裁定有民事
      訴訟法第496條第1項第1款、第4款之再審事由，惟原確定
      裁定卻認第三次再審裁定法官毋庸迴避，顯已違反民事訴
      訟法第32條第7款、司法院釋字第256號解釋及論理法則等
      適用法規顯有錯誤之再審事由之情形。
　　⑶至於再審聲請人援引之最高法院92年度台聲字第628號裁定
      及109年度台抗字第477號裁定，揆其裁定理由，已指明該
      具體個案係因參與確定終局裁判之法官，就該事件之第一
      次再審裁判未予迴避，因認於法未合，而其所為之論斷，
      顯與本件係第一次再審判決與第三次再審裁定之合議庭法
      官相同之基礎事實不同，自無從比附援引而為有利於再審
      聲請人之認定。從而，再審聲請人執其個人主觀之法律見
      解，主張原確定裁定有民事訴訟法第496條第1項第1款適
      用法規顯有錯誤之再審事由云云，即非可採。
  ⒉次按有依法律或裁判應迴避之法官參與裁判者，得以再審之
    訴對於確定終局判決聲明不服，民事訴訟法第496條第1項第
    4款固定有明文。惟依再審聲請人主張第一次再審判決與第
    三次再審裁定之承審法官相同，認有依法應迴避而未予迴避
    之情形云云，核其主張之事由，應屬第三次再審裁定是否有
    民事訴訟法第496條第1項第4款之再審事由，而與原確定裁
    定是否有前揭條款規定之再審事由有間。再者，原確定裁定
    與第三次再審裁定之承審法官並不相同，顯見原確定裁定亦
    無前揭條款所稱之再審事由。則再審聲請人主張原確定裁定
    有民事訴訟法第496條第1項第4款之再審事由，亦非可採。
  ㈢再審聲請人又主張原確定裁定將其再審事由二至九置之不理
    ，卻以再審聲請人未主張之事由推論再審聲請人之再審無理
    由或不合法，有民事訴訟法第496條第1項第1款、第497條之
    再審事由等節；然查：
　⒈按依第466條不得上訴於第三審法院之事件，除前條規定外，
    其經第二審確定之判決，如就足影響於判決之重要證物，漏
    未斟酌者，亦得提起再審之訴，此觀民事訴訟法第497條即
    明。而前揭規定所謂足影響於判決之重要證物漏未斟酌者，
    係指當事人在前訴訟程序中已提出於事實審法院之證物，事
    實審法院漏未加以斟酌，且該證物為足以影響判決結果之重
    要證物者而言。又所稱之證物，係指可據以證明事實存否或
    真偽之證書及與證書有相同效力之物件或勘驗物而言，並不
    包含人證、當事人之陳述或其他相同性質之物件。
　⒉次按裁定已經確定，而有第496條第1項或第497條之情形者，
    得準用本編之規定，聲請再審，民事訴訟法第507條固有明
    文規定。惟再審之目的，原在匡正確定終局判決之不當，以
    保障當事人之權益，然為避免當事人以同一事由對於原確定
    判決或駁回再審之訴之確定判決，一再提起再審之訴，致浪
    費司法資源，自應予以限制，民事訴訟法乃於92年2月7日增
    訂第498條之1規定：「再審之訴，法院認無再審理由，判決
    駁回後，不得以同一事由，對於原確定判決或駁回再審之訴
    之確定判決，更行提起再審之訴」，並自92年9月1日施行。
    是若當事人對於原確定裁判及駁回再審之確定裁判，一再以
    同一事由更行提起再審之訴或聲請再審者，依民事訴訟法第
    498條之1或同法第507條準用第498條之1之規定，應認其再
    審之訴或再審之聲請為不合法而駁回之。
  ⒊觀諸再審聲請人於本院109年度聲再字第139號聲請再審事件
    主張之再審事由二至九，細究其爭執重點，無非係指摘本院
    107年度上易字第101號侵權行為損害賠償事件108年2月20日
    準備程序筆錄所記載兩造不爭執事實17項為證物，再審裁判
    認其非屬證物性質，而未予實體論究，顯然違法；又原確定
    判決及再審裁判或未予斟酌兩造不爭執事實17項（含證人之
    證詞），或未就該日準備程序筆錄所記載兩造爭執事項4項
    為調查審認，或未命再審相對人舉證以實其說，而遽為不利
    於再審聲請人之認定，顯有違誤；及再審裁判未一一審認再
    審聲請人主張之再審事由是否為同一事由，遽認再審聲請人
    以同一事由更行提起再審，顯已違法云云。惟查，民事訴訟
    法第497條所稱之證物，係指可據以證明事實存否或真偽之
    證書及與證書有相同效力之物件或勘驗物而言。故再審聲請
    人執其歧異之法律見解，主張本院107年度上易字第101號10
    8年2月20日準備程序筆錄關於不爭執事實17項之記載，屬證
    物之性質，已非有據。再者，原確定裁定事實及理由㈣⒉至⒌
    ，業已一一指駁再審聲請人前揭主張之再審事由，何以為一
    部不合法、一部無理由，並詳述其認定之理由。再審聲請人
    指稱原確定裁定將其再審事由二至九置之不理，卻以再審聲
    請人未主張之事由推論再審聲請人之再審為無理由或不合法
    ，因認原確定裁定有民事訴訟法第496條第1項第1款、第497
    條之再審事由云云，難謂可採。
　㈣綜上所述，本件再審程序依前揭再審審理原則，應先審查原
    確定裁定是否有再審聲請人主張之再審事由，如有其所主張
    之再審事由時，始進而接續審查第三次再審裁定有無再審聲
    請人所指稱之再審事由，再依此循序漸進審查是否開啟該次
    之前之再審程序，終至本案審理程序。惟再審聲請人主張原
    確定裁定有民事訴訟法第496條第1項第1款、第4款及第497
    條之再審事由云云，既非可採，則其就原確定判決、第一次
    、第二次或第三次再審裁判之爭議，即無贅予審究之必要。
    從而，本件再審聲請人所為再審之聲請，為無理由，應予駁
    回。
四、本件事證已臻明確，再審聲請人其餘主張經斟酌後，認為均
    不足以影響本院所為之判斷，爰不逐一論列，附此敘明。
五、據上論結，本件再審之聲請為無理由，依民事訴訟法第507
    條、第502條第2項、第95條、第78條，裁定如主文。
中　　華　　民　　國　　110 　年　　6 　　月　　9 　　日
                  民事第六庭    審判長法　官  吳上康

                                      法　官  王浦傑

                                      法　官  張季芬
上為正本係照原本作成。
不得抗告。
中　　華　　民　　國　　110 　年　　6 　　月　　9 　　日

                                      書記官  郭馥萱